【裁判字號】    92,簡上,7
【裁判日期】    920521
【裁判案由】    返還房屋
【裁判全文】
臺灣基隆地方法院民事判決                              九十二年度簡上字七號
    上  訴  人  乙○○
    被  上訴人  甲○○
右當事人間請求返還房屋事件，上訴人不服本院瑞芳簡易庭中華民國九十一年十月三
十日九十一年度瑞簡字第四二號第一審判決提起上訴，本院第二審合議庭判決如左：
    主  文
上訴駁回。
第二審訴訟費用由上訴人負擔。
    事  實
甲、上訴人方面：
一、聲明：求為判決(一)原判決廢棄；(二)被上訴人在第一審之訴及假執行之聲請均駁回
    。
二、陳述：除與原判決記載相同者，茲引用之外，補稱：
  (一)查門牌號碼臺北縣貢寮鄉○○村○○街十之三號房屋（以下簡稱系爭房屋）面積
    不到九坪，依房屋現值課稅核計表之記載，現值僅新臺幣八百元，且地處荒遠之
    山村，屋況十分老舊，並無多少經濟效益，且被上訴人在都市已有置產，亦無居
    住使用系爭房屋之可能，但上訴人自民國六十五年起即居住至今長達二十五年，
    為年老後生活之中心，故系爭房屋對於兩造之意義迥然有別。被上訴人訴請上訴
    人返還系爭房屋，使上訴人必須搬離，致與現有人際及固定步調之山村生活脫節
    ，其權利之行使乃以損害他人為主要目的，與民法第一百四十八條第一項之規定
    抵觸，自應受到限制。
  (二)又上訴人居住系爭房屋期間，多次斥資重建修葺，以致迄今仍能供人居住，不致
    傾圮，上訴人早視為終老之所，未料發生所有權歸屬之爭執，系爭房屋縱認定為
    被上訴人所有，因在荒遠偏僻之山村並無空屋得暫時供人租賃，上訴人須較長時
    間始能遷讓返還系爭房屋，原審就此部分漏未審酌，故請求依民事訴訟法第三百
    九十六條之規定，酌定相當之履行期間。
三、證據：援用原審所提證據。
乙、被上訴人方面：
一、聲明：求為判決如主文第一項所示。
二、陳述：除與原判決記載相同者，茲引用之外，補稱：系爭房屋已經老舊，且上訴
    人在鄰近擁有自有之房屋，並無酌定履行期間之必要。
三、證據：援用原審所提證據。
    理  由
一、被上訴人起訴主張：門牌號碼臺北縣貢寮鄉○○村○○街十之三號房屋為被上訴
    人父親林茂梓（八十九年十二月十八日死亡）於生前約四十五年間出資興建，嗣
    於六十五年間，林茂梓與上訴人口頭約定將系爭房屋無償借貸供上訴人居住使用
    ，未定使用借貸期限，並附有上訴人須為林茂梓耕作位於系爭房屋對面農地之條
    件，上訴人因此遷入居住迄今，然上訴人僅依約耕作約二年後即未再繼續耕作，
    是林茂梓當初將系爭房屋無償借貸供上訴人居住使用以耕作對面農地之目的已完
    成，依民法第四百七十條第二項之規定，上訴人應隨時返還系爭房屋。被上訴人
    係林茂梓之繼承人之一，林茂梓死亡後，經全體繼承人協議分割遺產，由被上訴
    人單獨取得系爭房屋之所有權，為此求為確認系爭房屋為被上訴人所有及命上訴
    人應將系爭房屋遷讓返還被上訴人之判決。
二、上訴人則以：系爭房屋雖為被上訴人父親林茂梓生前出資興建，惟林茂梓已於六
    十五年間將系爭房屋贈與上訴人，當時房屋已年久失修，樑柱與屋頂均傾頹毀壞
    ，不足以遮蔽風雨，上訴人遂另行出資鳩工重建，故上訴人已原始取得系爭房屋
    之所有權。縱使系爭房屋經認定為被上訴人所有，然系爭房屋面積不及九坪，地
    處荒遠山村，被上訴人並無實際使用之必要，卻是年紀老邁之上訴人賴以居住生
    活之處所，被上訴人訴請上訴人遷讓返還系爭房屋實以損害他人為主要目的，有
    權利濫用之情形，自應受到限制。另上訴人於系爭房屋已居住多年，鄰近復無空
    屋得以暫時租賃，無法立即遷讓返還系爭房屋，爰請求酌定相當之履行期間等語
    ，作為抗辯。
三、被上訴人主張系爭房屋為其父親林茂梓於生前約四十五年間出資興建，未辦保存
    登記，於其被繼承人林茂梓死亡後，業經全體繼承人於九十年四月二十二日協議
    分割遺產，由被上訴人單獨取得系爭房屋所有權，並因繼承取得林茂梓之貸與人
    地位，目前由被告居住使用中之事實，業據被上訴人提出除戶戶籍謄本、系爭房
    屋課稅資料及財產分割協議書各一份（以上均影本附卷）為證，且為上訴人所不
    爭執，並當庭自認：房屋是我岳父也就是被上訴人父親林茂梓蓋的，時間不清楚
    ，目前由我居住等語明確（詳見原審卷第四八頁），及證人黃文燦（即上訴人胞
    兄）、證人黃張阿卻（即上訴人配偶）均到庭證稱：系爭房屋最早是由被上訴人
    父親林茂梓出資興建等語明確（詳見原審卷第五○頁、第六三頁），自堪信被上
    訴人此部分之主張為真實。
四、被上訴人主張六十三年間其父親林茂梓與被告口頭約定將系爭房屋無償借貸供上
    訴人居住使用，並附有上訴人須為林茂梓耕作位於系爭房屋對面農地之條件，上
    訴人現已未耕作，其使用借貸目的應已完成等情，為上訴人所否認，並抗辯系爭
    房屋係林茂梓贈與供其居住使用，且其於六十五年間出資鳩工重建，已取得系爭
    房屋之所有權等語。經查：
  (一)按確認法律關係之訴，非原告有即受確認判決之法律上利益者，不得提起之，民
    事訴訟法第二百四十七條第一項前段規定甚明。上訴人抗辯其因贈與之法律關係
    及事實上重建行為取得系爭房屋之所有權，顯見兩造就系爭房屋所有權之歸屬狀
    態存有爭議，且該爭議得以法院判決除去之，是被上訴人有提起本件確認系爭房
    屋所有權歸屬訴訟之法律上利益，先予敘明。
  (二)上訴人抗辯系爭房屋係林茂梓贈與供其居住使用之事實，經原審詢問當初林茂梓
    究竟如何表示贈與系爭房屋之意？上訴人當庭陳稱：「他當時要我重新將房屋整
    修後『讓我住』。」等語（詳見原審卷第四八頁），核與證人黃文燦證稱：「當
    時（被上訴人父親）是看他（指上訴人）無房屋可住，就『讓他住』。」等語（
    詳見原審卷第五○頁），及證人黃張阿卻證稱：「當時我的孩子還小，因我們當
    時住的比較遠，養父母（指被上訴人父母）就表示要把房屋『讓給我們住』。」
    等語（詳見原審卷第六三頁）相符，惟林茂梓當初所謂「讓」上訴人居住一語，
    究竟係指將系爭房屋所有權贈與上訴人？或僅係無償借貸供上訴人居住使用？非
    單從字面文意所能推斷。然衡諸林茂梓於六十五年間年方四十九歲，正值壯年，
    已婚並育有子女四人，有林茂梓之除戶戶籍謄本在卷可稽，上訴人則為林茂梓養
    女即證人黃張阿卻之配偶，依當時之社會狀況，林茂梓家有妻小，辛苦出資興建
    系爭房屋，怎可能無端將房屋贈與無自然血緣關係之上訴人？更何況林茂梓若確
    有贈與之意，理應於贈與之際要求將房屋納稅義務人名義變更為上訴人，由上訴
    人自行向稅捐機關納稅，以避免上訴人未按時納稅時，其將遭稅捐機關催討稅款
    之危險，應不致仍登記為納稅義務人長久負擔納稅義務，並由被上訴人辦理繼承
    登記，此有臺北縣政府稅捐稽徵處瑞芳分處所出具之房屋課稅資料一份在卷為證
    ，綜合前開事證研判，被上訴人主張其父親林茂梓係將房屋無償借貸供上訴人居
    住使用一節堪信屬實，上訴人之贈與抗辯不足採信。
  (三)又上訴人抗辯其鳩工「重建」系爭房屋，經原審詢問其重建過程，上訴人當庭陳
    稱：「‧‧‧屋頂的紅瓦已掉落，就重新翻修，保留地基及土牆，土牆外我重新
    抹上水泥，地板重新安裝磁磚，房屋大小均無變更‧‧‧是搬進去之後，約一年
    半載之後才翻修。」等語（詳見原審卷第四八頁）；另證人黃文燦亦證稱：「當
    時紅瓦屋頂已損害，樑柱也斷二支，必須翻修才能住，有翻修屋頂加蓋木板，牆
    壁及地基均無更動，地基為石頭地基，牆壁為土牆，有抹水泥，大小亦無變動‧
    ‧‧被告是搬進去住之後才翻修。」等語明確（詳見原審卷第五○頁）。按房屋
    之主要構成部分乃地基、牆壁、樑柱及屋頂，若其主要構成部分之功能喪失致無
    法實際供人日常生活起居使用，於法即難認其仍為獨立之不動產。本件上訴人自
    認其於遷入系爭房屋居住約一年半載後始出資翻修，顯見其於遷入之際，系爭房
    屋仍具有獨立完整之居住使用功能，否則上訴人怎可能於無法供人日常生活起居
    使用之處居住長達一年半載之久？且由證人黃文燦之證言亦可確定上訴人於系爭
    房屋內居住約一年半載後，僅出資翻修屋頂加蓋木板及柏油紙、於土牆外加抹水
    泥、在石頭地基上加鋪磁磚，並未將房屋主要結構部分之地基、牆壁、樑柱或屋
    頂拆除重建，由此客觀情事研判，系爭房屋當時縱使因屋頂紅瓦破損以致漏水而
    有加蓋木板及柏油紙之必要，然其地基、樑柱及牆壁之支撐、遮蔽功能則仍存在
    ，尚未達完全無法供人日常生活起居使用之狀態，是上訴人抗辯之鳩工「重建」
    行為，客觀上應屬房屋修繕（如於屋頂加蓋木板及柏油紙以防漏水、於土牆外加
    抹水泥以補強遮風蔽雨功能）或裝潢（如於石頭地基上加鋪磁磚）之性質，並非
    法律上所謂之重新起建系爭房屋，故上訴人抗辯其已因鳩工重建而原始取得系爭
    房屋之所有權一節，不足憑信。
  (四)系爭房屋既為被上訴人父親林茂梓出資興建，並未贈與上訴人，上訴人於居住使
    用期間僅係整修，而非重新起建系爭房屋，自非系爭房屋之所有人，被上訴人於
    繼承後，經全體繼承人協議分割遺產，由被上訴人單獨取得系爭房屋所有權，則
    被上訴人請求判決確認系爭房屋為其所有，為有理由，應予准許。
五、按「借用人應於契約所定期限屆滿時，返還借用物。未定期限者，應於依借貸之
    目的使用完畢時返還之。但經過相當時期，可推定借用人已使用完畢者，貸與人
    亦得為返還之請求。」，民法第四百七十條第一項定有明文。證人黃張阿卻到庭
    證稱：「當時房屋借我們住，養父（指林茂梓）主要的考慮是因（我的）孩子當
    時年紀小，我們住的地方要過溪，比較不方便有危險。」等語（詳見原審卷第六
    三頁），堪認林茂梓將系爭房屋無償借貸供上訴人居住使用之動機，係念在養父
    女間之情誼，考量上訴人與養女所生育之子女年紀尚小，顧慮其出入安全，而願
    於上訴人子女長大成人已無出入安全性考量前，無償借貸供上訴人居住使用，其
    使用借貸之目的在於提供被告與其年幼子女一個安全之居住處所。另衡諸證人黃
    張阿卻證稱：「我與被告有四個小孩，最小的小孩也三十三歲了，最大的四十歲
    了‧‧‧，老大已自己買房子在雙溪鄉，老二、老三已出嫁。」等語，足見上訴
    人之子女均已長大成年，已無居住安全性之顧慮，林茂梓原先考量上訴人子女出
    入安全而提供其無償居住之使用借貸目的應已使用完畢，故被上訴人主張系爭房
    屋之使用借貸目的已使用完畢一節，堪可採信。系爭房屋既未約定使用借貸期限
    ，且依借貸之目的已使用完畢，被上訴人基於使用借貸之法律關係，請求上訴人
    遷讓返還系爭房屋，於法有據，應予准許。上訴人雖抗辯系爭房屋係其生活之中
    心，被上訴人無居住使用系爭房屋之必要，其請求上訴人返還系爭房屋，係以損
    害他人為主要目的，有權利濫用情形云云。然民法第一百四十八條固規定行使權
    利不得以損害他人為主要目的，惟若當事人行使權利，雖足使他人喪失利益，而
    苟非以損害他人為主要目的，即不在該條所定範圍內，最高法院著有四十五年台
    上字第一０五號判例意旨可資參照。查系爭房屋屬被上訴人所有，依借貸之目的
    ，上訴人既已使用完畢，即負有返還系爭房屋之義務，其無權占有他人房屋，自
    不受法律之保障，被上訴人起訴請求上訴人返還系爭房屋，純屬權利之正當行使
    ，且上訴人子女四人均已長大成年並購置自有不動產，當可受子女奉養，非無人
    聞問之老者，難認被上訴人正當權利之行使係以損害上訴人為主要目的，上訴人
    抗辯被上訴人係權利濫用，洵不足採。
六、又上訴人請求酌定履行期間，因定履行期間與否，係屬於法院之職權，當事人非
    有要求定此項履行期間之權利（最高法院四十一年臺上字第一二九號判例意旨參
    照），且本件係屬遷讓返還房屋事件，上訴人應為給付之性質，並非須經過長期
    間之繼續履行，始能完成給付之全部，且被上訴人亦不同意定相當之履行期間，
    本院認無定履行期間之必要。
七、綜上所述，被上訴人主張系爭房屋為其所有，上訴人居住使用系爭房屋之借貸目
    的已經完畢，堪以採信，上訴人所辯均不可取。從而，被上訴人請求確認系爭房
    屋為其所有，並本於使用借貸之法律關係，請求上訴人遷讓返還系爭房屋，為有
    理由，應予准許。原審為被上訴人勝訴之判決，並就判命上訴人遷讓返還系爭房
    屋及本訴訴訟費用部分，依民事訴訟法第三百八十九條第一項第五款規定，依職
    權宣告假執行，雖命上訴人遷讓返還系爭房屋部分，並非命其給付金額或價額之
    判決，無上開規定之適用，但因使用借貸關係所生之爭執，應依職權宣告假執行
    ，民事訴訟法第三百八十九條第一項第三款、第四百二十七條第九款定有明文，
    原審固未本此規定依職權宣告假執行，惟其結果尚無不同，應予維持。上訴意旨
    指摘原判決不當，求予廢棄改判，為無理由，應予駁回。
據上論結，本件上訴為無理由，依民事訴訟法第四百三十六條之一第三項、第四百四
十九條第一項、第七十八條，判決如主文。
中      華      民      國    九十二    年      五      月    二十一    日
~B臺灣基隆地方法院民事庭
~B    審判長法  官  李木貴
~B          法  官  王美婷
~B          法  官  陳湘琳
右為正本係照原本作成。
本件判決不得上訴。
中      華      民      國    九十二    年      五      月    二十二    日
~B    法院書記官  許世賢


司法院資訊處製作；財團法人民間司法改革基金會備份。
